臺灣高雄地方法院刑事判決　　　　　　95年度簡上字第1040號
上　訴　人
即　被　告　乙○○
上列上訴人因侵占等案件，不服本院高雄簡易庭民國95年7 月24
日95年度簡字第4588號號刑事簡易判決（聲請簡易判決處刑案號
：95年度偵緝字第1882、1883號）提起上訴，本院管轄之第二審
合議庭判決如下：
    主  文
原判決關於侵占部分撤銷。
乙○○連續意圖為自己不法之所有，而侵占自己持有他人之物，
處有期徒刑伍月，如易科罰金，以佰元折算壹日。
其他上訴駁回。
    事  實
一、乙○○係位於高雄市○○區○○街367 號1 樓前建有限公司
    （下稱前建公司）之實際負責人〔該公司名義負責人羅橙緯
    （原名羅志偉）為乙○○之子〕，竟(一)於民國92年5 月21日
    ，以其所有車牌號碼ZB-1639 號、鈴木牌ETD11 型自小貨車
    ，向台新國際商業銀行股份有限公司（下稱台新銀行）以動
    產擔保交易法所規定之動產抵押方式辦理汽車貸款新台幣（
    下同）38萬元，為動產擔保交易之債務人。雙方並約定自92
    年6 月21日起至95年5 月21日止，共分36期，每月一期償還
    台新銀行13,738元，標的物存放地點在高雄市○○區○○街
    367 號。詎乙○○僅繳納24期，自94年6 月21日起即拒不付
    款，且明知在債務未清償完畢前，不得任意將上開汽車遷移
    、處分，竟意圖不法利益，將該車遷移不明，致台新公司追
    索無著而受有損害。又(二)乙○○分別於93年6 月間及93年9
    月間，以前建公司名義依動產擔保交易之附條件買賣方式，
    向合迪股份有限公司（下稱合迪公司）購買(1)1992年份、KO
    MATSU 牌、PC 200-5型、車身號碼65593 號之挖土機1 部，
    雙方約定總價款84萬元、自93年8 月10日起至95年7 月10日
    止，共分24期，每月一期償還35,000元，(2)1996年份、KOMA
    TSU 牌、PC200-6 型、車身號碼81634 號之挖土機1 部，雙
    方約定總價款72萬元、自93年10月10日起至95年9 月10日止
    ，共分24期，每月一期償還3 萬元。上開標的物即挖土機2
    部存放地點為高雄市○○區○○街367 號1 樓，且均交由乙
    ○○負責保管及使用，在價金未付清之前，合迪公司仍為上
    開2 部挖土機之所有權人。詎乙○○持有上開挖土機2 部後
    ，自94年7 月10日起，其以自己名義及前建公司名義簽發償
    還上開債務之支票均因存款不足遭退票後，即拒不依約繳納
    分期款，且明知上開挖土機2 部為合迪公司所有，竟基於意
    圖為自己不法所有之概括犯意，連續將上開挖土機2 部遷移
    、處分或容任債權人取走以抵償債務，變易持有為所有而侵
    占入己，致合迪公司追索無著而受有損害。
二、案經台新銀行、合迪公司訴請臺灣高雄地方法院檢察署檢察
    官聲請簡易判決處刑。
    理  由
一、訊據上訴人即被告乙○○固坦承有違反動產擔保交易法之犯
    行及前建公司有以附條件買賣之方式向合迪公司購買挖土機
    2 部，且於未繼續繳納分期款項後，上開挖土機未還給合迪
    公司等情，惟矢口否認有何侵占犯行，辯稱：其中1 部挖土
    機已遭他人所竊，另1 部則在公司倒閉後，即由債權人開走
    了，並非伊自行賣掉，自不構成侵占云云。惟查：
  (一)上揭犯罪事實(一)部分，業據被告乙○○於本院審理時坦承在
    卷（見院二卷第36頁），並有高雄市監理處動產擔保交易登
    記證明書、車輛動產抵押契約書、汽車貸款申請書暨客戶基
    本資料表、存證信函、外訪報告單、台新銀行還款明細表各
    1 份及照片2 幀在卷可稽（見偵五卷第3 至13頁），事證明
    確。
  (二)上揭犯罪事實(二)部分，業據被告坦承前建公司有以附條件買
    賣之方式向合迪公司購買挖土機2 部，且於未繼續繳納分期
    款項後，上開挖土機未還給合迪公司等情不諱，並有動產擔
    保交易（附條件買賣）登記證明書、附條件買賣契約書、動
    產擔保交易登記標的明細表、買賣標的物交貨與驗收證明書
    各2 份、乙○○簽發之支票及退票理由單各1 紙、前建公司
    簽發之支票及退票理由單各1 紙、存證信函2 份在卷可憑（
    見偵一卷第4 至14頁）。
  (三)被告雖辯稱：其中1 部挖土機已遭他人所竊，另1 部則在公
    司倒閉後，即由債權人開走了，並非伊自行處分賣掉，自不
    構成侵占云云，並提出報案三聯單1 紙為證。然查，被告除
    提出上開報案三聯單1 紙（未載失竊物）外，並未能提出其
    他任何確切證據，證明上開挖土機1 部確係遭竊。又依被告
    所經營之前建公司與合迪公司所訂立之附條件買賣契約書觀
    之，係由被告負責保管及使用該2 部挖土機，在價金未付清
    之前，標的物所有權仍屬出賣人合迪公司所有，被告復已自
    承所有權人合迪公司有將上開挖土機2 部交由其負責保管及
    使用，則被告於已知自身債信不佳週轉不靈，無法如期繼續
    繳付分期款項，若其無侵占上開2 部挖土機之意，理當立即
    通知合迪公司取回上開挖土機2 部。又該挖土機2 部若果真
    分別為他人所竊及遭債權人自行開走，而非被告遷移、處分
    或容任債權人以之抵債，則衡諸常情及經驗法則，被告自應
    儘速通知所有人合迪公司，以免日後罹於民、刑事責任，然
    其竟未與合迪公司聯絡，且經合迪公司寄發存證信函給前建
    公司、被告等人催告限期繳納分期付款及如未繳納將取回上
    開挖土機2 部（見偵二卷第12頁反面至14頁存證信函），被
    告仍置之不理，是上開挖土機是否果真遭竊或未經被告同意
    遭債權人開走，已非無疑。再者，挖土機每台價值不菲，重
    量非輕，行駛速度不快且聲音吵雜，通常更有人看管，被告
    如未同意或容認債權人開走挖土機，債權人何以得將挖土機
    開走，而被告全然不知，且發現挖土機不見後，其中1 部更
    不報警積極追究？況挖土機若果真係由債權人自行開走，則
    被告按理當追查究係何債權人開走，挖土機嗣後變賣之價格
    等情，日後始得結算尚積欠之債務，豈有全然不加聞問，且
    直至本院審理時（已事隔1 年有餘），被告仍不知何債權人
    開走挖土機之理？是被告上開所辯，顯有諸多悖於常情之處
    ，足見上開挖土機2 部，係經被告遷移、處分或容任債權人
    取走以抵償債務，始與事實相符。繼按侵占罪之成立，凡對
    自己持有之他人所有物，有變易持有為所有之意思，而逕為
    所有人之行為時，即應構成犯罪，其實施之方式為何，在所
    不問，故就持有他人之物為出售、標賣、贈與、互易、隱匿
    、設定抵押、出質、持交或容認他人以之抵債等，均構成侵
    占犯行，並不以行為人有積極處分行為必要。是依上開附條
    件買賣契約書約定，既係由被告負責保管及使用，在價金未
    付清之前，標的物所有權仍屬於出賣人合迪公司所有，被告
    因自身債信不佳週轉不靈，即加以遷移、處分或容認合迪公
    司以外之債權人，將其所持有使用之挖土機開走，被告就其
    持有之前揭挖土機，已有變易持有為所有之意，至為彰顯，
    被告前開所辯，顯係事後卸責之詞，殊無可採。
  (四)綜上所述，本件事證明確，被告上開所辯，不足採信，被告
    犯行堪以認定，應依法論科。
二、按行為後法律有變更者，適用行為時之法律。但行為後之法
    律有利於行為人者，適用最有利於行為人之法律，刑法第2
    條第1 項定有明文。另於比較時應就罪刑有關之共犯、未遂
    犯、想像競合犯、牽連犯、連續犯、結合犯，以及累犯加重
    、自首減輕暨其他法定加減原因（如身分加減）與加減比例
    等一切情形，本於統一性及整體性原則，綜其全部罪刑之結
    果而為比較（最高法院95年5 月23日第8 次刑事庭會議決議
    內容參照）。查被告行為後，如附表所示之法律業經變更，
    並於95年7 月1 日施行，玆經比較結果，裁判時法並未較為
    有利，從而應依刑法第2 條第1 項前段規定，適用行為時法
    。核被告所為，係犯動產擔保交易法第38條「動產擔保交易
    之債務人，意圖不法之利益，將標的物遷移，致生損害於債
    權人」罪、刑法第335 條第1 項侵占罪。被告先後2 次侵占
    犯行，時間緊接，方法相同，所犯復為構成要件相同之罪名
    ，顯係基於概括犯意反覆為之，應依行為時刑法第56條連續
    犯規定論以一罪，並依法加重其刑。又被告所犯上開2 罪間
    ，犯意各別，行為互殊，應予分論併罰。
三、原審認為被告違反動產擔保交易法部分罪證明確，因而適用
    動產擔保交易法第38條、刑法第2 條第1 項前段、第11條前
    段、第41條第1 項前段（行為時），罰金罰鍰提高標準條例
    第1 條前段、第2 條（行為時），及審酌被告違反動產擔保
    交易法之情節，迄未與債權人台新銀行達成和解等一切情狀
    ，量處拘役30日，並諭知易科罰金之折算標準。經核原判決
    認事用法，均無不當，量刑亦屬允當。被告上訴意旨仍否認
    犯罪指摘原判決此部分不當，並無理由，應予駁回。
四、原審以被告（連續）侵占犯行事證明確，予以論罪科刑，固
    非無見。惟查：(一)原判決就被告侵占犯行部分，於判決主文
    記載：又連續意圖為「自己或第三人」不法之所有，而侵占
    自己持有他人之物者，然犯罪事實中則記載：乙○○基於意
    圖為「自己」不法所有之概括犯意（見原審判決第2 頁第14
    行），是原判決主文與事實認定顯相互矛盾；(二)被告所犯為
    刑法第335 條「第1 項」，原判決第五點引用法條卻僅記載
    刑法第335 條，容有未洽。被告上訴意旨就侵占部分否認犯
    罪，雖無理由，但原判決既有上述可議之處，自應由本院就
    關於被告侵占部分撤銷改判。爰審酌被告前無犯罪前科紀錄
    ，有臺灣高等法院被告前案紀錄表1 份在卷可按，素行尚佳
    ，其為貪圖不法利益，竟侵占其所持有他人之挖土機2 部，
    所為誠無可取，上開挖土機2 部價值非低，且被告迄今尚未
    與合迪公司達成和解及其犯罪之動機、目的、手段、智識程
    度、生活狀況等一切情狀，量處如主文第二項所示之刑，並
    諭知易科罰金之折算標準，以資懲戒。
據上論斷，應依刑事訴訟法第455 條之1 第1 項、第3 項、第36
9 條第1 項前段、第368 條、第364 條、第299 條第1 項前段，
刑法第2 條第1 項前段、第56條（行為時）、第335 條第1 項、
第41條第1 項前段（行為時）、罰金罰鍰提高標準條例第1 條前
段、第2 條（行為時），判決如主文。
本案經檢察官甲○○到庭執行職務
中　　華　　民　　國　　96　　年　　1 　　月　　10　　日
                  鳳山刑事第一庭審判長法  官  黃三友
                                      法  官  陳盈吉
                                      法  官  林永村
上正本證明與原本無異
不得上訴。
中　　華　　民　　國　　96　　年　　 1　　月　　10　　日
                                      書記官  李祥銘
附表：
┌──┬───────┬───────┬───────┬────┐
│比較│行為時法（95年│裁判時法（95年│比較結果      │備註    │
│內容│7 月1 日前之刑│7 月1 日生效之│              │        │
│    │罰法律）      │刑罰法律）    │              │        │
├──┼───────┼───────┼───────┼────┤
│連續│刑法第56條：連│已刪除。      │依行為時法以一│        │
│犯  │續數行為而犯同│              │罪論，但得加重│        │
│    │一之罪名者，以│              │其刑至二分之一│        │
│    │一罪論。但得加│              │，而依裁判時法│        │
│    │重其刑至二分之│              │則應數罪併罰。│        │
│    │一            │              │比較結果以行為│        │
│    │              │              │時法較有利於被│        │
│    │              │              │告。          │        │
├──┼───────┼───────┼───────┼────┤
│刑法│罰金：（銀元）│罰金：新臺幣10│裁判時法罰金刑│        │
│第33│1 元以上。    │00元以上，以百│之最低度刑提高│        │
│條第│              │元計算之。    │為新臺幣1000元│        │
│5 款│              │              │。是以行為時法│        │
│    │              │              │較有利於被告。│        │
├──┼───────┼───────┼───────┼────┤
│易科│刑法第41條第1 │刑法第41條第1 │裁判時法刪除易│        │
│罰金│項：犯最重本刑│項：犯最重本刑│科罰金時，需具│        │
│之宣│為5 年以下有期│為5 年以下有期│備「因身體、教│        │
│告及│徒刑以下之刑之│徒刑以下之刑之│育、職業或家庭│        │
│折算│罪，而受6 個月│罪，而受6 個月│之關係或其他正│        │
│標準│以下有期徒刑或│以下有期徒刑或│當事由，執行顯│        │
│    │拘役之宣告，因│拘役之宣告者，│有困難者」之限│        │
│    │身體、教育、職│得以新臺幣1,00│制，似以裁判時│        │
│    │業、家庭之關係│0 元、2,000元 │法對被告有利；│        │
│    │或其他正當事由│或3,000元折算 │惟觀今司法實務│        │
│    │，執行顯有困難│1 日，易科罰金│對於被告是否宣│        │
│    │者，得以1 元以│。但確因不執行│告得易科罰金，│        │
│    │上3 元以下折算│所宣告之刑，難│實無以「因身體│        │
│    │1 日，易科罰金│收矯正之效，或│、教育、職業或│        │
│    │。但確因不執行│難以維持法秩序│家庭之關係或其│        │
│    │所宣告之刑，難│者，不在此限。│他正當事由，執│        │
│    │收矯正之效，或│              │行顯有困難者」│        │
│    │難以維持法秩序│罰金罰鍰提高標│等情狀為考量。│        │
│    │者，不在此限。│準條例第2 條刪│而裁判時法易科│        │
│    │              │除。          │罰金折算標準已│        │
│    │罰金罰緩提高標│              │由銀元100 、20│        │
│    │準條例第2 條前│              │0 、300 元即新│        │
│    │段：依刑法第41│              │台幣300 、600 │        │
│    │條易科罰金或第│              │、900 元，提高│        │
│    │42條第2 項易服│              │為以新台幣1,00│        │
│    │勞役者，均就其│              │0 元、2,000 元│        │
│    │原定數額提高為│              │、3,000 元折算│        │
│    │100 倍折算1 日│              │1 日，綜合觀之│        │
│    │。            │              │，行為時法對被│        │
│    │現行法規貨幣單│              │告較為有利。  │        │
│    │位折算新台幣條│              │              │        │
│    │例第2 條。    │              │              │        │
├──┴───────┴───────┴───────┴────┤
│比較結果：                                                    │
│裁判時法並未較有利於被告。從而，應依刑法第2 條第1 項前段規定，│
│適用行為時之法律。                                            │
└───────────────────────────────┘
附錄本判決論罪科刑法條：
中華民國刑法第335條
（普通侵占罪）
意圖為自己或第三人不法之所有，而侵占自己持有他人之物者，
處5 年以下有期徒刑、拘役或科或併科1 千元以下罰金。
前項之未遂犯罰之。
